【裁判字號】    92,交抗,264
【裁判日期】    920425
【裁判案由】    違反道路交通管理處罰條例
【裁判全文】
臺灣高等法院刑事裁定                            九十二年度交抗字第二六四號
    抗告人即
    受處分人    甲○○○
右抗告人因違反道路交通管理處罰條例案件，不服台灣台北地方法院中華民國九十二
年二月十日裁定（八十九年度交聲字第六二六號），提起抗告，本院裁定如左：
    主  文
抗告駁回。
    理  由
一、本件抗告意旨略以：抗告人因年事已高且體型矮小，僅能駕駛輕型機車，不可能
    以高速騎乘之；然以黃棋琳之機車倒地後翻轉一百八十度之情況及案發現場並無
    該機車的煞車痕推斷，黃棋琳應係高速騎乘機車。再黃棋琳年僅二十歲，又騎乘
    重型機車，在法律上應賦予其較高之注意義務，況依其反應速度，應會注意抗告
    人所騎乘之機車已出現在前方，何以其未注意並撞上抗告人？又本案係因黃棋琳
    未遵守道路交通標誌標線設置規則規定，讓行駛於幹道之抗告人先行，致撞上抗
    告人所騎乘之機車，是以本案之責任歸屬不應移轉於抗告人身上。末按台北市車
    輛行車事故鑑定委員會鑑定及覆議意旨均認抗告人疑似未減速慢行，從而在無任
    何直接證據之情況下，台北市交通事件裁決所逕認抗告人違規，而原審亦認抗告
    人未減速慢行作「隨時停車」之準備，均抵觸刑法之罪刑法定原則，為此提起抗
    告云云。
二、按閃光黃燈表示警告，車輛應減速接近，注意安全，小心通過，又汽車行駛至交
    叉路口應遵守燈光號誌之指示，此觀道路交通標誌標線設置規則第二百十一條第
    一項第一款及道路交通安全規則第二條第一項第一款、第一百零二條第一項第一
    款規定甚明，另道路交通管理處罰條例所稱之汽車，依該條例第三條第八款規定
    ，包括機器腳踏車在內，而汽車駕駛人駕駛汽車違反道路交通安全規則，因而肇
    事致人受傷，吊扣其駕駛執照三個月至六個月，行為時道路交通管理處罰條例第
    六十一條第二項（民國九十年一月十七日總統修正公布之道路交通管理處罰條例
    部分條文，其施行日期依同條例第九十三條規定須由行政院以命令定之，而行政
    院於九十年四月三日以台九十交字第０一九三一七號令發布修正後之該條例自九
    十年六月一日起施行；惟本件道路交通管理處罰條例第六十條第二項規定並未在
    該條例於九十年一月十七日公布時，在構成要件上有任何之文字修正，僅是移置
    法條之項次成為同條例第六十一條第三項規定，故實質上仍等同於未作任何法律
    之變更，先予敘明）亦有明文。
三、本件原處分機關認受處分人即抗告人甲○○○於八十九年七月二十一日上午七時
    四十分許，騎乘ＤＩＳ－一六六號輕型機車，沿台北市○○○街向東行駛至設有
    閃光號誌之詔安街口，未減速慢行，適有被害人黃棋琳騎乘車號ＭＢＸ─三０六
    號重型機車沿詔安街由北向南至該路口，雙方發生碰撞而肇事，經警到場處理後
    ，以受處分人有違反行為時道路交通管理處罰條例第六十一條第二項規定，違反
    道路交通安全規則，因而肇事致人受傷者（行經閃光路口未減速慢行）掣單舉發
    ，嗣受處分人於舉發通知單上所載應到案日期前向原舉發單位即台北市政府警察
    局交通警察大隊提出申訴，經調查後仍認受處分人有前開違規行為，原處分機關
    乃以受處分人有違反前揭行為時道路交通管理處罰條例第六十一條第二項規定之
    行為，裁處吊扣駕照四月。
四、原審訊據抗告人固不否認有於前開時間騎乘上開輕型機車在前述地點與黃棋琳所
    騎乘之重型機車發生碰撞肇事之事實，惟矢口否認有何行經閃光路口未減速慢行
    之行為，辯稱：其行經台北市○○○街、詔安路口時曾減速慢行，詎被害人突然
    沿詔安街由北向南急駛而來，因而發生車禍云云。
五、經查：
  (一)依卷附道路交通事故調查報告表所示：(1)抗告人於黃棋琳騎乘之機車撞及其所騎
    乘之機車之「腳踏板後面」後，並未立即摔倒，反而繼續前進等情，業為抗告人
    於另案刑事審理中供承在卷（見臺北地方法院九十年交易字第一００號卷第二七
    頁反面、第二八頁），在沒有任何刮地痕之情形下，抗告人之機車停止並傾倒於
    距被害人機車倒地後之中心點延伸線約八點五公尺之人行道上（以抗告人機車中
    心點計算）；(2)被害人機車刮地痕僅為六點六公尺；(3)抗告人供稱當日寧波西街
    西往東方向，接近詔安街口之路口處均有停車等語（見原審九十一年九月二十七
    日訊問筆錄參照），且抗告人係直行之情形研判，兩車發生碰撞地點，應在右開
    交岔路口中央偏南處，此亦為抗告人所不爭執（見原審上開訊問筆錄），是本件
    兩車於發生碰撞時，並未在撞擊點產生足以讓到場處理員警發覺之碎片，至前述
    道路交通事故調查報告表內「碎片」之標示與被害人機車刮地痕起點相同，應屬
    被害人機車倒地時所產生之碎片，並非由兩車撞擊所產生。而該路段速限為三十
    公里，有上開調查報告表可稽，依據前述抗告人於車禍後並未摔倒、黃棋淋機車
    刮地痕非長、及撞擊點無碎片之現場跡證，並無證據顯示兩車於撞擊時有超速行
    為。
  (二)又原審於九十一年十月二十二日至車禍現場勘驗時，從寧波西街路口之停止線往
    詔安街方向拍攝之照片所示，抗告人所能見到的左方詔安街北往南方向車況均相
    當有限，是抗告人於行經前開交岔路口時，更應審慎、且應不斷在行進中觀察左
    右來車情況，以避免危險之發生。抗告人雖辯稱：對方車速過快云云，惟黃棋琳
    既已因此車禍死亡，有相驗屍體證明書、檢察署驗斷書在卷可稽，無從傳喚加以
    查證，卷內復無任何證據顯示黃棋琳有何超速行為，業如前述，依當時光線為日
    間自然光線、視距良好之情形，且抗告人於寧波西街西往東方向接近詔安街口之
    停止線前既難以察覺詔安街北往南方向之車行情形，更應遵守閃光黃燈警示規定
    ，減速接近，注意安全，於進入前開交叉路口之際，小心通過，以觀察詔安街方
    向車行狀況，詎抗告人竟疏未注意，貿然前行，致發生本件車禍，其有違反道路
    交通安全規則甚明。
  (三)台北市車輛行車事故鑑定委員會鑑定及覆議意旨，亦同此意旨，均認依事故現場
    圖是肇事路口西向東方向設有閃光黃燈，Ｂ車（指抗告人）騎士筆錄及Ｂ車肇事
    後停放位置研判，Ｂ車係行經設有閃光號誌路口未減速慢行作隨時停車之準備致
    與Ａ車相撞擊，各有該會八十九年十一月二十七日北鑑審字第八九六０二八五二
    ００號函及台北市政府交通局九十一年三月二十一日北市交五字第０九一三０五
    三二五００號函送之意見書在卷可稽，是抗告人辯稱其無任何前揭道路交通安全
    規則之行為，尚難認為有理由。本件事證明確，抗告人之違規行為堪以認定。又
    按行政罰旨在確保一定行政作用秩序之維持或法所企求公益目的之達成，並非基
    於倫理立場，針對行為人主觀上之惡性施予非難譴責，此觀之行政罰並不區分行
    為人主觀上係出於故意或過失而異其處罰之標準自明，再按司法院大法官會議釋
    字第二七五號解釋亦認「人民違反法律上之義務而應受行政罰之行為，法律無特
    別規定時，雖不以出於故意為必要，仍須以過失為其責任條件。但應受行政罰之
    行為，僅須違反禁止規定或作為義務，而不以發生損害或危險為其要件者，推定
    為有過失，於行為人不能舉證證明自己無過失時，即應受處罰。」，是行為人僅
    需單純有違反法所明定之禁止或作為義務者，又不能舉證證明自己無過失時，即
    應受罰，無論其係出於故意、過失或動機為何。抗告人雖辯稱本案不可歸責於伊
    ，然抗告人確有違規行為，已如前述，其復不能舉證證明自己無過失，揆諸前開
    說明，抗告人即應受罰，併此敘明。
六、綜上所述，抗告人駕駛機車確實有違反前述道路交通安全規則第一百零二條第一
    項第一款之規定，並因而肇事使黃棋琳死亡之違規行為，原審因認原處分機關依
    道路交通管理處罰條例第六十一條第二項規定（舊法）裁處吊扣受處分人之駕駛
    執照四個月，核無違誤，乃裁定駁回抗告人在原審之異議，經核原裁定認事用法
    ，尚無違誤。抗告人仍執前詞指摘原裁定不當，為無理由，應予駁回。
據上論結，應依道路交通管理處罰條例第八十九條，刑事訴訟法第四百十二條，裁定
如主文。
中      華      民      國    九十二    年      四      月    二十五    日
                              臺灣高等法院交通法庭
                                  審判長法  官  陳  祐  治
                                        法  官  王  炳  梁
                                        法  官  楊  炳  禎
右正本證明與原本無異。
不得再抗告。
                                        書記官  廖  素  花
中      華      民      國    九十二    年      四      月    二十九    日


司法院資訊處製作；財團法人民間司法改革基金會備份。
